臺灣嘉義地方法院民事判決
109年度訴字第795號
原      告  興富弘建設有限公司

法定代理人  賴麗庭                      
訴訟代理人  嚴庚辰律師
            江立偉律師
被      告  羅森桂  
            呂榮富  

訴訟代理人  林彩娟  
被      告  鍾鎧家  
            財政部國有財產署南區分署

法定代理人  黃莉莉  
訴訟代理人  李玉敏  
複  代理人  吳晉輝  
被      告  馬本元  
            馬海湶  

            馬登崑  
            馬蔡貞春
            馬建昇  
            馬志坪  


上列當事人間確認通行權存在事件，經本院於民國110年5月4日
言詞辯論終結，判決如下：     
    主  文
原告之訴駁回。
訴訟費用由原告負擔。 
    事實及理由
壹、程序方面：
    除被告呂榮富、財政部國有財產署南區分署外之其餘被告經
    合法通知，均未於最後言詞辯論期日到場，核無民事訴訟法
    第386條所列各款情形，爰依原告聲請，由其一造辯論而為
    判決。
貳、實體方面：
一、原告起訴主張：         
  ㈠原告所有坐落嘉義縣○○市○○段0000○0000地號土地（下稱系爭
    4-10、4-11土地），南側遭同段與被告羅森桂、呂榮富、鍾
    鎧家共有之4-4地號土地(下稱系爭4-4土地)；西側遭同段與
    被告財政部國有財產署、馬本元、馬海湶、馬登崑、馬蔡貞
    春、馬建昇、馬志坪、羅森桂（民國109年12月17日將應有
    部分4分之1移轉登記給呂榮富）、呂榮富、鍾鎧家所共有之
    432地號土地(下稱系爭432土地)包圍，無法直接通往公路並
    連接水電及電信管線，為袋地。
　㈡系爭4-10、4-11土地需通行被告等共有之系爭4-4、432土地
    連結公路。且原告土地為建築用地，業已規劃興建房屋，亦
    需利用系爭4-4、432土地鋪設水力、電信管線及排水溝等。
    又系爭432土地目前為道路用地，系爭4-4土地使用分區雖編
    定為住宅區，但目前均供道路使用，符合目前通行事實，屬
    適法之通行方法。爰依民法第786條至788條等規定，對被告
    等所有之系爭4-4、432土地主張有通行權及鋪設管線、排水
    溝等權利。
  ㈢並聲明：
  ⒈確認原告所有之系爭4-10、4-11土地，對被告羅森桂、呂榮
    富、鍾鎧家等人所共有之4-4土地有通行權存在，被告等人
    不得在前開土地設置任何障礙物阻擋原告通行，並應容忍原
    告設置排水暗溝、電信管線、自來水外線、台電外線、天然
    瓦斯管線、電纜光纖管線。
  ⒉確認原告所有之系爭4-10、4-11土地，對被告財政部國有財
    產署、馬本元、馬海湶、馬登崑、馬蔡貞春、馬建昇、馬志
    坪、羅森桂、呂榮富、鍾鎧家等人所之系爭432土地有通行
    權存在，被告等人不得在前開土地設置任何障礙物阻播原告
    通行，並應容忍原告設置排水暗溝、電信管線、自來水外線
    、台電外線、天然瓦斯管線、電纜光纖管線。
  ⒊訴訟費用由被告負擔。   
二、被告方面：
  ㈠被告財政部國有財產署南區分署(下稱被告國有財產署)陳述
    略以：對於系爭432土地上目前鋪設水泥部分及空地可讓不
    特定人行走出入之現況沒意見。系爭432土地，依國有非公
    用土地提供袋地通行作業要點審查，原告需要通行之寬度僅
    約2公尺、長約2.8公尺，面積約5.6平方公尺，以被告國有
    財產署南區分署經管系爭432土地應有部分4分之1換算，通
    行面積約1.4平方公尺，應繳納通行償金新臺幣5,600元，原
    告僅需向被告提出申請並給付通行償金即可取得通行權益，
    無需對被告起訴。並答辯聲明：如主文所示。
  ㈡被告呂榮富陳述略以：對通行系爭432土地沒意見，但不同意
    原告通行系爭4-4土地。
  ㈢被告羅森桂陳述略以：系爭4-4土地為當時協議分割時，共有
    人預留作為(私設巷道)通行使用之土地。
  ㈣除上開被告財政部國有財產署南區分署、呂榮富、羅森桂外
    之其餘被告等，未於言詞辯論期日到場，亦未提出書狀作何
    陳述或說明。
參、本件整理並協議兩造不爭執事項暨簡化爭點為（部分文字用
    語調整）：
一、兩造不爭執之事項
  ㈠系爭4-10、4-11土地，東南西北側均與其他土地相鄰。系爭4
    -10、4-11土地所有權人為原告，該2筆土地西側之4-1、4-7
    、4-8、4-9土地，所有權人亦均為原告。
  ㈡109年8月11日合併登記前之4-1、4-2、4-3土地，所有權人均
    為原告，於109年8月11日合併登記為4-1土地 。
  ㈢109年8月31日，原告將上開合併登記後之4-1土地，分割出4-
    1、4-7、4-8、4-9、4-10、4-11土地，分割後6筆土地，所
    有權人亦均為原告。
  ㈣系爭4-1、4-7、4-8、4-9土地，西側臨系爭432土地；系爭4-
    10、4-11土地，南側臨系爭4-4土地。
  ㈤系爭432土地使用分區為道路用地，為私人共有土地，尚未經
    徵收；系爭4-4土地使用分區為住宅區，亦為私人共有土地
    。
  ㈥系爭4-4土地目前鋪設柏油道路，但非屬供公眾通行土地。
二、經兩造協議簡化之爭點
  ㈠系爭4-10、4-11土地之袋地通行權，是否受到民法第787條第
    1項除外規定之限制？
  ㈡原告請求確認系爭4-10、4-11土地對系爭4-4、432土地有通
    行權存在，並請求容忍設置管線等，有無理由？　　
肆、本院之判斷
一、土地因與公路無適宜之聯絡，致不能為通常使用時，除因土
    地所有人之任意行為所生者外，土地所有人得通行周圍地以
    至公路，民法第787條第1項定有明文。立法理由謂：若土地
    本與公路有適宜之聯絡，可為通常使用，竟因土地所有人之
    任意行為而阻斷，則其土地與公路無適宜之聯絡，致不能為
　　通常使用者，應由土地所有人自己承受，自不能適用第一項
　　有關必要通行權之規定。
二、系爭4-10、4-11土地為袋地
　㈠經查，系爭4-10、4-11土地為原告所有，系爭4-4、432土地
　　，分別為被告等人共有之事實，有土地登記謄本及地籍圖謄
    本在卷可按（詳本院卷第25、131至143頁)。
　㈡而系爭4-10、4-11土地，東南西北側均與其他土地相鄰，南
    側臨接系爭4-4及5-2土地，系爭4-4及5-2土地現況為柏油道
    路；系爭4-10土地西側為4-1、4-7、4-8、4-9土地，該4-1
    等4筆土地西側連接水溝及柏油道路，系爭4-10、4-11、4-1
    、4-7、4-8、4-9土地現況為空地，無建物坐落等情，業據
    本院履勘現場查證屬實，有勘驗筆錄及現場照片可稽，並囑
    託地政人員繪製複丈成果圖附卷可按(詳本院卷第199至201
    、309、361至362、371頁)。由上可知，系爭4-10、4-11土
    地現況四周均與其他土地相鄰，未直接接連公路，均為袋地
    ，應可認定。
三、系爭4-10、4-11土地與公路無適宜之聯絡，係因原告任意行
    為所致
  ㈠系爭4-10、4-11土地，與西側之系爭4-1、4-7、4-8、4-9土
　　地，【該6筆土地原本屬同一筆土地，且該6筆土地於合併及
　　分割前、後，所有權人均為原告】，土地沿革情形如下：
　⒈龍潭段4地號土地，於100年1月31日分割為：4、4-1、4-2、4
    -3、4-4、4-5土地。
　⒉上開4-1、4-2、4-3土地，於109年8月11日合併登記為4-1土
    地，合併前後之所有權人均為原告。
  ⒊109年8月31日，原告將上開合併登記後之4-1土地，再分割出
    4-1、4-7、4-8、4-9、4-10、4-11土地，分割後之6筆土地
    ，所有權人亦均為原告。
　⒋上開土地沿革，有水上地政事務所109年12月11日函文及檢附
    之分割合併沿革圖、該所110年1月27日函文及檢附之土地登
    記謄本、異動索引、登記申請資料等在卷足憑(詳本院卷第1
    07至109、205至301頁)，且為到庭兩造所不爭執。
  ㈡簡言之，目前的系爭4-10、4-11土地，與西側之4-1、4-7、
    4-8、4-9土地，原本為同一筆土地（109年8月31日分割前，
    同為4-1土地)，係原告自行決定之任意行為，於109年8月31
    日將該同一筆土地，分割為現況的6筆土地，導致分割後現
    況之系爭4-10、4-11土地成為袋地。
四、系爭432土地為供公眾通行之公路
  ㈠經查，系爭432土地之土地使用分區為道路用地，有都市計畫
    土地使用分區證明書在卷可參(詳本院卷第41頁)。而系爭43
    2土地目前尚未徵收之事實，雖據被告呂榮富訴訟代理人於
    本院陳明在卷（詳本院卷第457頁)，惟參酌被告呂榮富提
    出之嘉義縣財稅局109年6月15日函文記載內容：「....經查
    龍潭段431、432土地確實供公共通行巷道使用，符合土地稅
    減免規則第9條規定，...，餘同段系爭4-4土地...非屬供公
    眾通行範疇」(詳本院卷第395頁)。
  ㈡本院乃函詢嘉義縣財稅局109年6月15日函文認定龍潭段432土
    地係供公共通行巷道使用之依據為何？該局110年4月20日函
    文即檢附太保市公所109年6月8日函文，太保市公所函文內
    容記載：「....龍潭段431、432土地，屬供公眾通行道路使
    用，....，餘同段系爭4-4土地...非屬供公眾通行範疇」
　　(詳本院卷第435至437頁)。
　㈢由太保市公所前揭函文可知，本件系爭432土地，雖尚未徵收
    而仍屬私人土地，但確屬供公眾通行道路使用之既成道路，
    故嘉義縣財稅局亦以此為依據，減免系爭432土地應納稅賦
    。是以，系爭432土地為供公眾通行往來之公路乙情，洵可
    認定。　　
五、分割前之系爭4-10、4-11土地（即109年8月31日分割前之的
    4-1土地)，有直接臨系爭432土地之公路
  ㈠109年8月31日分割前之4-1土地，西側臨系爭432土地（分割
    後，接臨系爭432土地之地號，則為系爭4-1、4-7、4-8、4-
    9土地）。因原告自己的任意分割行為，將原本西側直接臨
    路之同一筆土地，分割成為6筆土地，才會導致分割後之系
    爭4-10、4-11土地成為袋地。
  ㈡揆諸民法第787條第1項除外規定及前揭說明，分割前之系爭
    4-10、4-11土地，本來可以直接通行系爭432土地供公眾通
    行之公路路，係因所有權人之任意分割行為而阻斷，致分割
    後之系爭4-10、4-11土地與公路無適宜之聯絡，此種情形，
    應由土地所有人自己承受，不能適用787條第1項必要通行權
    之規定。
  ㈢至於原告主張系爭432土地範圍，大部分是空地，不是供通
    行之柏油道路云云，惟經本院檢附原告提出之照片，函請水
    上地政事務所查明系爭432土地之範圍，經該所函覆稱：系
    爭432土地內有包括柏油道路及水泥溝蓋，並非(原告提出)
    附件照片上所示水泥溝蓋及黃色塑膠封鎖線之間的空地等
    語，有該所110年4月12日函文可按(詳本院卷第431頁)。足
    見系爭432土地現況確實是柏油道路(含水泥溝蓋)，並非原
    告所主張之空地範圍。
六、原告另主張系爭432土地目前雖供公眾通行使用，但尚未經
    嘉義縣政府徵收，仍屬私人土地。況系爭432土地固於73年1
    2月依太保都市計劃而被列為計畫道路用地，然都市計劃並
    非制訂即永久不變，將來仍可能因故變更用途，仍應認系爭
    432土地不能直接視為大眾通行之道路云云。惟查，參酌嘉
    義縣太保市公所109年6月8日函文已認定：「...龍潭段432
    土地，屬供公眾通行道路使用」(詳本院卷第435至437頁)。
    由前開函文可知，系爭432土地業經主管機關太保市公所認
    定係屬公眾通行之道路，故原告前揭主張，亦無可採。
七、至於原告復主張：系爭4-4土地，非屬供公眾通行之土地等
    語，及原告另請求調查被告呂榮富有無向嘉義縣政府經濟發
    展處建築管理科陳情，並請求函詢系爭432土地是否已被徵
    收、是否仍屬私人土地、有無開放給一般民眾作為道路使用
    等，則與本件待證事實及本院認定無影響，無調查必要，附
    此說明。
伍、綜上所述，系爭4-10、4-11土地依現況固屬袋地，惟參酌系
    爭4-10、4-11土地之合併分割歷史沿革，系爭4-10、4-11土
    地在分割前，本可直接臨供公眾通行之公路，之所為成為袋
    地，係因原告任意之分割行為所致，故不能適用民法第787
    條第1項規定。從而，原告請求確認對系爭4-4、432土地有
    通行權存在，並請求被告等容忍其埋設管線且不得有妨害通
    行行為等，為無理由，應予駁回。
陸、本件待證事實已臻明確，兩造其餘之攻擊防禦方法及舉證，
    經本院斟酌後，認於判決結果已不生影響，爰不一一詳為論
    述。
柒、據上論結，本件原告之訴為無理由，依民事訴訟法第78條，
    判決如主文。
中　　華　　民　　國　　110 　年　　5 　　月　　25　　日
                  民事第二庭法　官　林中如   
以上正本係照原本作成。
如對本判決上訴須於判決送達後20日內向本院提出上訴狀。 
如委任律師提起上訴者，應一併繳納上訴審裁判費。 
中　　華　　民　　國　　110 　年　　5 　　月　　25　　日
                            書記官　林柑杏